【裁判字號】    96,訴,359
【裁判日期】    971218
【裁判案由】    清償債務
【裁判全文】
臺灣板橋地方法院民事判決               96年度訴字第359號
原      告    肯定實業股份有限公司
法定代理人    乙○○
訴訟代理人    葉繼升律師
複代理人      羅啟恆律師
被      告    文宣設計印刷有限公司
兼法定代理人  甲○○
被      告    丙○○○
兼上被告１人
訴訟代理人    丁○○
共      同
訴訟代理人    林清源律師
複代理人      莊明翰律師
上列當事人間請求清償債務事件，經本院於民國97年11月18日言
詞辯論終結，判決如下：
    主  文
被告應連帶原告新台幣肆佰零參萬捌仟元，及自民國95年9 月14
日起至清償日止，按年息百分之5 計算之利息。
原告其餘之訴及該部分假執行之聲請均駁回。
訴訟費用由原告負擔百分之1；其餘由被告連帶負擔。
本判決於原告以新台幣壹佰參拾伍萬元或同額華南商業銀行福和
分行可轉讓定期存單為擔保後，得為假執行。但被告於假執行程
序實施前，如以新台幣肆佰零參萬捌仟元供擔保後，得免為假執
行。
    事實及理由
壹、程序方面：
    本件被告文宣設計印刷有限公司（以下稱文宣公司）於訴訟
    中，以本件原告及訴外人林瑞昌即弘大商號、利豪印刷事業
    有限公司為被告，提起反訴請求反訴被告應連帶給付其新台
    幣（下同）114 萬1111元及遲延利息。嗣於民國97年11月18
    日最後言詞辯論期日，文宣公司撤回上開反訴，並經全體反
    訴被告同意撤回，有言詞辯論筆錄可稽（見本院卷第235 頁
    ），反訴既經撤回生效，此部分自毋庸審判，先此敘明。
貳、實體方面：
一、原告主張：
（一）被告文宣公司前於民國95年3 月7 日與訴外人台新租賃股
      份有限公司（下稱台新租賃公司）簽訂附條件買賣契約書
      ，並邀同被告甲○○（即文宣公司法定代理人）、被告丁
      ○○（甲○○之配偶）、被告丙○○○（丁○○之母）3
      人擔任文宣公司之連帶保證人，擔保文宣公司對台新租賃
      公司債務之履行。上開附條件買賣契約約定由文宣公司向
      台新租賃公司購買德國製海德堡印刷機兩台，總價新台幣
      （下同）478 萬8000元，被告文宣公司應分6 期給付買賣
      價金，即自95年4 月13日起至95年8 月13日止，按月給付
      台新租賃公司15萬元，並於95年9 月13日給付台新租賃公
      司403 萬8000元，台新租賃公司並已依動產擔保交易法之
      規定，就前開買賣標的辦理附條件買賣登記在案。
（二）然文宣公司隱瞞上開兩台印刷機為附條件買賣契約標的，
      已辦理動產擔保交易登記之事實，且尚積欠台新租賃公司
      403 萬8000元未能清償，而將本案兩台印刷機以600 萬元
      之價格出售予原告公司，除其中168 萬元價款以兩造他筆
      往來款項抵償外，原告公司另於95年7 月18日交付票面金
      額432 萬元之支票予被告文宣公司，用以支付機器價款，
      經文宣公司收受支票、並開立貨款發票交付原告。
（三）嗣後台新租賃公司得知文宣公司已將本案機器出售予原告
      之事實，而向原告公司主張取回作為動產擔保交易標的之
      上開兩部機器，原告公司不得已，只得以利害第三人之立
      場與台新租賃公司簽訂債權讓與契約書，約定由原告代為
      償還文宣公司積欠台新租賃公司之機器款403 萬8000元，
      台新租賃公司則將對於文宣公司之原有債權連同擔保一併
      讓與原告，原告並已於95年9 月15日、95年9 月18日分兩
      次將前開款項給付台新租賃公司，原告並以本起訴狀繕本
      之送達為債權讓與之通知。
（四）原告公司因此受有損害，依原告與台新租賃公司間債權讓
      與契約書之約定，台新租賃公司業已將其對文宣公司之貨
      款債權403 萬8000元連同擔保一併讓與原告，故請求被告
      文宣公司暨其連帶保證人即被告卓文玲、丁○○、丙○○
      ○等人連帶給付。
（五）對於被告抵銷抗辯之陳述：
      本件原告與被告文宣公司及第三人林瑞昌即弘大商號、
        利豪印刷事業公司共4 人，於95年2 月7 日共同簽訂共
        同契約書，約定共同投資合作參與95年度高雄鳳新高中
        國民中學學生基本學力測驗第一次及第二次聯合印卷印
        刷採購案，在此之之前數日即95年1 月25日另行簽訂一
        份手寫之共同契約書，該合作契約之性質屬於合夥，從
        而文宣公司應於該合夥清算完結後，始得對於全體合夥
        人請求分析財產，今合夥尚未清算，故文宣公司以其「
        對於全體合夥人之債權」與「肯定公司對文宣公司之債
        權」主張相抵銷，違反民法第334 條第1 項之規定，不
        生抵銷之效力。
      又依照共同契約書之約定，上開合夥4 人共同出資採購
        海德堡雙色印刷機兩台等機械設備，該印刷機於合作關
        係存續期間內交由文宣公司保管、使用，為避免損害合
        作各方之權益，特於該手寫版本之合作契約書言明「…
        四家言明基試採購全部設備不得向他人借貸，『如有其
        中一家違背共同契約沒收全部投資資金及股份』」等語
        ，準此，文宣公司既已違約以共同出資購買之印刷機對
        外借款，自應認為文宣公司請求分配財產及利益之權利
        業已喪失，自亦無從與原告之債權抵銷等語。
（六）聲明：
      被告應連帶給付原告403 萬8000元，及自95年9 月13日
        起至清償日止，按年息百分之5計算之利息。
      原告提供現金或同額華南商業銀行福和分行可轉讓定期
        存單為擔保，請准宣告得為假執行。
二、被告共同以：
（一）文宣公司與本件原告及第三人林瑞昌即弘大商號、利豪印
      刷事業公司共4 人，共同投資合作參與95年度高雄鳳新高
      中國民中學學生基本學力測驗第一次及第二次聯合印卷印
      刷採購案，所有收支款項均由原告總責收支，該合作案並
      非合夥性質，且已結束。上開合作契約經多次磋商修正，
      應以最後簽訂之契約為準，而後約無沒收投資分配之約定
      ，故原告不得沒收文宣公司之投資分配款。
（二）上開合作案，經計算原告尚應給付文宣公司484 萬4753元
      以上，文宣公司得以此債權抵銷原告起訴請求之金額，抵
      銷後原告已無餘額，其餘被告亦隨同免責等語置辯。並聲
      明：
      原告之訴及假執行之聲請均駁回。
      如受不利益判決，願供擔保請准宣告免為假執行。
三、本件經依民事訴訟法第270 條之1 第1 項第3 款規定，整理
    並協議簡化爭點及不爭執點後，兩造同意僅就言詞辯論時所
    陳述之爭點事實及主張之法律關係為論斷。查兩造就：被
    告文宣公司邀同其餘被告為連帶保證人，與台新租賃公司簽
    訂海德堡印刷機兩台之附條件買賣契約並登記在案。原告
    代償上開附條件買賣積欠款項403 萬8000元後，台新租賃公
    司將對於文宣公司之原有債權連同擔保一併讓與原告。上
    開海德堡印刷機兩台，係本件原告與被告文宣公司及第三人
    林瑞昌即弘大商號、利豪印刷事業公司共4 人，共同投資合
    作參與95年度高雄鳳新高中國民中學學生基本學力測驗第一
    次及第二次聯合印卷印刷採購案之設備等情並不爭執，自堪
    信為真實。惟被告抗辯共同投資合作案已結束，原告應給付
    文宣公司至少484 萬4753元之分配款，被告得以此抵銷之情
    ，則為原告所否認，並以前開情詞置辯。是以本件兩造爭執
    之重點厥為：被告文宣公司以共同投資合作契約之海德堡印
    刷機，向台新租賃公司為附條件買賣設押，有無違反共同投
    資合作契約？被告主張之抵銷有無理由？
四、經查：
（一）按合夥乃2 人以上互約出資，以經營共同事業之契約，所
      謂經營共同事業，必事業為共同，各合夥人就事業之成敗
      有共同利害關係為要件（參照最高法院69年度台上字第25
      96號裁判意旨）。本件兩造均不爭執本件原告與被告文宣
      公司及第三人林瑞昌即弘大商號、利豪印刷事業公司共4
      人，共同投資合作參與95年度高雄鳳新高中國民中學學生
      基本學力測驗第一次及第二次聯合印卷印刷採購案之事業
      ，並約定出資及損益分配比例，參酌上開裁判意旨，此共
      同契約已互約出資以經營共同事業，自與民法規定之合夥
      相當。故原告主張該該共同投資合作性質為合夥關係，核
      屬可採信。
（二）再按「民法第682 條第1 項規定合夥人於合夥清算前，不
      得請求合夥財產之分析。換言之，合夥解散後，應先經清
      算程序。且合夥財產，依同法第697 條第1 項規定，應先
      清償合夥債務，或劃出必要之數額後尚有賸餘，始應返還
      各合夥人之出資，必清償合夥債務及返還各合夥人出資後
      ，尚有賸餘者，始應按各合夥人應受分配利益之成數，分
      配於各合夥人，此觀同法第697 條第2 項、第699 條規定
      自明。本件兩造合夥解散尚未清算，清償合夥債務及劃出
      必要之數額，有無賸餘財產，迄未可知，則上訴人訴請返
      還合夥出資及利得分配，即有未合」（參照最高法院86年
      度台上字第2995號裁判意旨）。本件兩造及第三人間之共
      同投資合作關係既屬合夥性質，則各合夥人請求返還合夥
      出資及利得分配，應踐行合夥解散清算程序，必清償合夥
      債務及返還各合夥人出資後，尚有賸餘者，始應按各合夥
      人應受分配利益之成數而為分析。本件被告抗辯稱上開合
      作案，經計算原告尚應給付文宣公司484 萬4753元之情，
      經原告爭執，主張該合夥並未選任清算人，未為清算，被
      告不得逕為請求合夥出資返還及利得分配等語。經核，原
      告所述合於上開法條規定及裁判意旨所示，故未為合夥清
      算分析前，被告所陳原告應給付文宣公司至少484 萬4753
      之情，即非正當可採。
（三）又原告主張依照共同契約書之約定，上開合夥4 人共同出
      資採購海德堡雙色印刷機兩台等機械設備，該印刷機於合
      作關係存續期間內交由文宣公司保管、使用，為避免損害
      合作各方之權益，特於該手寫版本之合作契約書言明「…
      四家言明基試採購全部設備不得向他人借貸，『如有其中
      一家違背共同契約沒收全部投資資金及股份』」等語，經
      查原告所提出為被告不爭執真正與否之95年1 月25日契約
      書（見本院卷第145 、146 頁），確有如上約定事項，雖
      被告爭執其後95年2 月7 日另行訂立之契約書，已無此約
      定事項，故其不受該約定之拘束云云。惟查95年2 月7 日
      後約並未明示排除原已成立之95年1 月25日前約，且95年
      1 月25日前約已載明「如有未盡事宜爾後補充」之約定，
      從而該共同投資合作前後約文，除有牴觸部份應以後約為
      準外，本院認為不相牴觸之條款，均屬合夥間共同約定之
      權利義務事項。故原告主張文宣公司既已違約，以共同出
      資購買之印刷機對外借款，自應認為文宣公司請求分配財
      產及利益之權利業已喪失，亦無從與原告之債權抵銷等語
      ，為可採信。
（四）末按「二人互負債務，而其給付種類相同，並均屆清償期
      者，各得以其債務，與他方之債務，互為抵銷。但依債之
      性質不能抵銷或依當事人之特約不得抵銷者，不在此限」
      、「對於合夥負有債務者，不得以其對於任何合夥人之債
      權與其所負之債務抵銷」，民法第334 條第1 項、第682
      條第2 項分別定有明文。本件被告文宣公司主張抵銷之主
      動債權既不存在，其遽而主張抵銷，顯無依據，其餘被告
      自亦不能主張抵銷免責。
五、綜上所述，原告主張依據民法第312 條債權讓與之法律關係
    ，受讓附條件買賣契約之權利，訴請被告應連帶給付403 萬
    8000元，及自95年9 月14日起至清償日止，按年息百分之5
    計算之利息，為有理由，應予准許，逾此範圍之請求即95年
    9 月13日之遲延利息主張，因上開附條件買賣所約定之清償
    403 萬8000元付款日期，即為95年9 月13日，此有兩造不爭
    執之契約書在卷可稽（見本院卷第8 頁），既然該日為清償
    期，自無該日即生債務遲延之效力，故原告受讓之債權範圍
    ，當亦無該日遲延利息之請求權，此部分原告之訴為無理由
    ，併同該部分假執行之聲請均予駁回，爰判決如主文所示，
    並依兩造之聲請，各酌定如主文第4 項所示相當擔保金額，
    為准免假執行之宣告。
六、本件事證已臻明確，兩造其餘攻擊防禦方法，核與判決結果
    無影響或非兩造協議之爭點，爰不一一論述，併此敘明。
、據上論結，本件原告之訴為一部有理由、一部無理由，依民
    事訴訟法第第79條、第85條第2 項、第390 條第2 項、第39
    2 條第2 項，判決如主文。
中    華    民    國    97    年    12    月    18    日
                  民事第二庭    法  官  陳財旺
以上正本係照原本作成
如對本判決上訴，須於判決送達後20日內向本院提出上訴狀
中    華    民    國    97    年    12    月    18    日
                                書記官  孫國慧


司法院資訊處製作；財團法人民間司法改革基金會備份。
